臺灣花蓮地方法院刑事判決
111年度訴字第21號
公  訴  人  臺灣花蓮地方檢察署檢察官
被      告  葉昱志


上列被告因詐欺案件，經檢察官提起公訴（110年度偵字第1480
號），本院判決如下：
    主    文
葉昱志三人以上共同犯詐欺取財罪，共肆罪，各處如附表「主文
欄」所示之刑。應執行有期徒刑壹年陸月，未扣案之犯罪所得新
臺幣陸仟元沒收之，於全部或一部不能沒收或不宜執行沒收時，
追徵其價額。
其餘被訴部分無罪。
    犯罪事實
一、葉昱志及名籍不詳微信暱稱「首爾」、「極光」之成年人，
    共同意圖為自己不法之所有，基於3人以上犯詐欺取財及隱
    匿犯罪所得去向洗錢之犯意聯絡，由名籍不詳之成年人，以
    如附表所示之方式，對周潤萍等人施行詐術，致其等均陷於
    錯誤，而依指示匯款至顧云臻申設於臺灣銀行000000000000
    號帳戶或玉山商業銀行0000000000000號帳戶（顧云臻涉犯
    詐欺罪嫌部分，另經臺灣花蓮地方檢察署檢察官為不起訴處
    分），名籍不詳之成年人再指示不知情的顧云臻將匯款領出
    ，葉昱志依名籍不詳微信暱稱「極光」之成年人之指示，分
    別於民國110年1月11日14時、15時許，在花蓮縣○○市○○路00
    0號統一超商，向顧云臻收取新臺幣（下同）290,000元、50
    0,000元，復交給另一名籍不詳之成年人，而掩飾、隱匿該
    犯罪所得之真正去向，葉昱志並因而獲得6,000元之報酬。
二、案經周潤萍、陳志傑、林秀珍訴由花蓮縣警察局花蓮分局報
    告臺灣花蓮地方檢察署檢察官偵查起訴。
    理    由
甲、有罪部分
壹、程序部分
一、本判決所引用被告葉昱志以外之人於審判外之言詞或書面陳
    述，當事人均同意作為證據，亦未於言詞辯論終結前聲明異
    議，本院審酌前開證據作成或取得狀況，均無非法或不當取
    證之情事，亦無顯不可信情況，故認為適當而均得作為證據
    。是前開證據，依刑事訴訟法第159條之5規定，均具有證據
    能力。
二、其餘認定本案犯罪事實之非供述證據，查無違反法定程序取
    得之情形，依刑事訴訟法第158條之4規定，亦具證據能力。
貳、實體部分
一、認定犯罪事實所憑之證據及理由
　㈠上揭犯罪事實，業據被告於警詢、偵訊、本院準備程序及審
    判期日均坦承不諱，核與證人顧云臻於警詢、偵訊之證述大
    致相符，並有臺灣銀行花蓮分行110年2月20日花蓮營字第11
    000005921號函暨存款歷史明細、玉山銀行個金集中部110年
    2月1日玉山個（集中）字第1100009566號函暨交易明細、附
    表「證據欄」所示之證據在卷可參，足認被告任意性自白與
    犯罪事實相符，堪以採信。
　㈡本案事證明確，被告犯行均堪認定，應依法論科。
二、論罪科刑
  ㈠依本案犯罪情節，可知本案係由名籍不詳之詐欺集團成員以
    附表所示之方式詐欺告訴人周潤萍等人，致其等陷於錯誤，
    分別將如附表所示之金額匯入如附表所示之帳戶內，經名籍
    不詳之詐欺集團成員確認款項入帳後，隨即指示不知情之顧
    云臻將詐欺款項領出後交由被告復轉交予另一名成員，層層
    轉交予本案詐欺集團等節，亦為被告所自承（見本院卷第74
    頁），是本案詐欺集團內，除本案被告外，另有分別對告訴
    人等施以詐欺行為、收水之名籍不詳成員等人，涉案人數顯
    然達3人以上，又被告向不知情之顧云臻收取款項後，層層
    轉交予本案詐欺集團之上手，使該犯罪所得之流向不明，顯
    足以達到掩飾、隱匿詐欺犯罪所得來源、去向及所在之效果
    ，妨礙對該詐欺集團犯罪之偵查，核屬洗錢防制法第2條第2
    款所指之洗錢行為，且被告對於本案詐欺集團透過此種迂迴
    層轉犯罪所得之方式，意圖切斷詐得款項與詐欺犯罪之關聯
    性一節亦應有所預見，均具掩飾及隱匿詐欺犯罪所得之本質
    及去向之犯意無訛。核被告所為，均係犯刑法第339條之4第
    1項第2款之三人以上共同詐欺取財罪、洗錢防制法第14條第
    1項之一般洗錢罪，均為想像競合犯，各應依刑法第55條規
    定，從一重以三人以上共同犯詐欺取財罪論處。公訴意旨僅
    認被告所為涉犯刑法第339條之4第1項第2款3人以上共同犯
    詐欺取財罪嫌，容有未洽，業如前述；惟其基本社會事實相
    同，並經本院於審理中告知被告變更後之罪名，無礙被告防
    禦權之行使，爰依法變更起訴法條。
  ㈡詐欺集團成員以分工合作之方式，各自分擔犯罪行為之一部
    ，相互利用他人之行為，以達詐欺取財之目的，即應負共同
    正犯責任，不必每一階段犯行均經參與。查被告經手本案詐
    欺之犯罪所得，與本案詐欺集團中之其餘成員彼此間，雖無
    直接之犯意聯絡，然其係依附於該詐欺集團中，為該集團收
    取詐欺所得款項並依指示轉交，完成詐欺取財及洗錢行為，
    俱屬該詐欺集團犯罪歷程不可或缺之重要環節，是被告既已
    知悉或可預見所從事之行為係整體詐欺行為分工之一環，雖
    未必知悉其他共犯詐欺各告訴人（被害人）之實際情況及內
    容，然則知悉或可預見如附表所示之告訴人（被害人）匯入
    人頭帳戶之款項係其他共犯以詐欺手法詐欺而來，而分擔前
    揭工作，共同達成詐欺取財及洗錢犯罪目的，再從中獲取利
    潤、賺取報酬，足認其與本案詐欺集團成員間，就上開各次
    詐欺取財及洗錢犯行，均具有犯意聯絡與行為分擔，均應論
    以共同正犯。又被告利用不知情之顧云臻遂行犯行，均為間
    接正犯。
  ㈢按詐欺取財罪既係為保護個人之財產法益而設，則關於行為
    人詐欺犯罪之罪數計算，原則上自應依遭受詐欺之被害人人
    數定之，就不同被害人所犯之詐欺取財行為，受侵害之財產
    監督權既歸屬各自之權利主體，時空上亦能予以分隔，則應
    予分論併罰。查被告所涉如附表所示各次加重詐欺取財之犯
    行，分別侵害如附表各編號告訴人（被害人）之獨立財產監
    督權，則被告所犯各次犯行間，均犯意各別，行為互殊，應
    予分論併罰。
  ㈣又按犯洗錢防制法第14條之罪，在偵查或審判中自白者，減
    輕其刑，洗錢防制法第16條第2項分別定有明文。復按想像
    競合犯係一行為觸犯數罪名，行為人犯罪行為侵害數法益皆
    成立犯罪，僅因法律規定從一重處斷科刑，而成為科刑一罪
    而已，自應對行為人所犯各罪均予適度評價，始能對法益之
    侵害為正當之維護。因此法院於決定想像競合犯之處斷刑時
    ，雖以其中最重罪名之法定刑作為裁量之準據，惟具體形成
    宣告刑時，亦應將輕罪之刑罰合併評價。基此，除非輕罪中
    最輕本刑有較重於重罪之最輕本刑，而應適用刑法第55條但
    書規定重罪科刑之封鎖作用，須以輕罪之最輕本刑形成處斷
    刑之情形以外，則輕罪之減輕其刑事由若未形成處斷刑之外
    部性界限，自得將之移入刑法第57條或第59條之科刑審酌事
    項內，列為是否酌量從輕量刑之考量因子。是法院倘依刑法
    第57條規定裁量宣告刑輕重時，一併具體審酌輕罪部分之量
    刑事由，應認其評價即已完足，尚無過度評價或評價不足之
    偏失（最高法院109年度台上字第3936號判決意旨參照）。
    查被告於本院審理中雖就所犯一般洗錢罪為自白，業如前述
    ，本應依洗錢防制法第16條第2項之規定減輕其刑，雖因想
    像競合犯之關係而從一重之三人以上共同詐欺取財罪處斷，
    上開輕罪之減輕其刑事由未形成處斷刑之外部性界限，然依
    前揭說明，仍應於依刑法第57條之規定量刑時，審酌上開輕
    罪之減輕其刑事由，作為其等量刑之有利因子（見後述量刑
    部分所載）。
  ㈤爰以行為人責任為基礎，審酌被告不思循正當管道取得財物
    ，明知詐欺集團對於社會危害甚鉅，竟加入本案詐欺集團經
    手詐欺款項，並以此輾轉交付方式，製造金流斷點，掩飾、
    隱匿本案詐欺取財犯罪所得之本質及去向以洗錢，不僅漠視
    他人財產權，且對社會治安造成相當之影響，所生之危害顯
    非輕，參酌被告坦承犯行，然各告訴人（被害人）之損失幾
    乎未受到填補，被告所為殊值非難，另審酌被告自陳高職畢
    業之教育程度，入監前在金屬加工工廠工作，月收入約3萬
    元，與母親同住，家裡還有兄長等家庭生活狀況，綜衡犯罪
    之動機、目的、手段、生活狀況、品行、智識程度、違反義
    務之程度、犯罪所生之危險或損害、犯罪後之態度及家庭經
    濟狀況等一切情狀，量處如主文所示之刑，並審酌被告所犯
    前開各罪不法與罪責程度，係於短時間內陸續所犯，犯罪態
    樣及手段相似，暨其行為方式、危害情況、各罪之時空關係
    、各別刑罰規範之目的、所犯數罪反映之人格特性，並衡以
    刑罰對受刑人造成之痛苦程度，將隨刑度增加而生加乘效果
    ，而非以等比方式增加，應從應報、預防之刑罰目的及實現
    刑罰經濟的功能等總體情狀綜合判斷，定應執行之刑。
三、沒收
　㈠按犯罪所得屬於犯罪行為人者，沒收之；前2項之沒收，於全
    部或一部不能沒收或不宜執行沒收時，追徵其價額；刑法第
    38條之1第1項前段、第3項分別定有明文。又在刑法沒收新
    制生效施行後，沒收已不具備刑罰（從刑）本質，而具有刑
    罰及保安處分以外之獨立法律效果（刑法第2條之修正立法
    說明參照），性質上屬於準不當得利之衡平措施，旨在避免
    犯罪行為人因犯罪而保有不當之利得，故就犯罪行為人所持
    有之不法利得予以剝奪。另按共同正犯之犯罪所得之沒收或
    追徵，應就各人所分得之數額分別為之；先前對共同正犯採
    連帶沒收犯罪所得之見解，已不再援用及供參考（最高法院
    104年第13次刑事庭會議決議意旨參照），所謂各人「所分
    得」，係指各人「對犯罪所得有事實上之處分權限」，法院
    應視具體個案之實際情形而為認定：倘若共同正犯各成員內
    部間，對於不法利得分配明確時，固應依各人實際分配所得
    沒收；然若共同正犯成員對不法所得並無處分權限，其他成
    員亦無事實上之共同處分權限者，自不予諭知沒收；至共同
    正犯各成員對於不法利得享有共同處分權限時，則應負共同
    沒收之責（最高法院104年度台上字第3937號判決意旨參照
    ）。準此，詐欺集團各成員就集團共同犯罪所得款項，倘尚
    未交付予上游，仍為自身保管中，因其就共同犯罪利得享有
    事實上處分權限，自應依刑法第38條之1第1項前段、第3項
    宣告沒收；而倘詐欺集團各成員就集團共同詐欺犯罪利得，
    已交付上游，僅分得其中成數作為報酬，各成員犯罪所得僅
    為各人所分得之數，如個案中得以明確認定各成員實際犯罪
    利得，應就各人分得之數宣告沒收。
　㈡經查，被告向不知情的顧云臻收取款項後，依指示層層轉交
    予詐騙集團上手，且據被告於本院準備程序供稱：大約獲得
    6,000元報酬等語，此部分係被告於本案之犯罪所得，應依
    刑法第38條之1第1項前段規定宣告沒收之，但因未扣案，併
    依同條第3項規定諭知於全部或一部不能沒收或不宜執行沒
    收時，均追徵其價額。
乙、無罪部分
壹、公訴意旨略以： 
一、被告葉昱志及名籍不詳微信暱稱「首爾」、「極光」之成年
    人，共同意圖為自己不法之所有，基於3人以上詐欺取財之
    犯意聯絡，由名籍不詳之成年人，自稱為告訴人林金榮之姪
    子林子棨，撥打電話予告訴人林金榮，佯稱須現金週轉云云
    ，致告訴人林金榮陷於錯誤，而於110年1月11日13時4分許
    ，依指示匯款360,000元至顧云臻申設之中華郵政股份有限
    公司00000000000000號帳戶，名籍不詳之成年人指示顧云臻
    將匯款領出，葉昱志復依名籍不詳微信暱稱「極光」成年人
    指示向顧云臻收取交給另一名籍不詳之成年人。因認被告此
    部分犯行，亦涉犯刑法第339條之4第1項第2款之三人以上共
    同犯詐欺取財罪嫌等語。
貳、按犯罪事實應依證據認定之，不能證明被告犯罪者，應諭知
    無罪之判決，刑事訴訟法第154條第2項、第301條第1項分別
    定有明文。又認定不利於被告之事實，須依積極證據，苟積
    極證據不足為不利於被告事實之認定時，即應為有利於被告
    之認定，更不必有何有利之證據；另認定犯罪事實所憑之證
    據，雖不以直接證據為限，間接證據亦包括在內，然而無論
    直接或間接證據，其為訴訟上之證明，須於通常一般之人均
    不致有所懷疑，而得確信為真實之程度者，始得據為有罪之
    認定，倘其證明尚未達於此一程度，而有合理性懷疑存在時
    ，即不得遽為被告犯罪之認定（最高法院76年台上字第4986
    號刑事判決意旨參照）。
參、公訴意旨認被告涉犯上開案件，無非係以告訴人林金榮於警
    詢之指述、雲林縣褒忠鄉農會匯款回條、中華郵政股份有限
    公司110年1月21日儲字第1100018214號函暨客戶歷史交易清
    單、告訴人林金榮與詐騙集團之LINE對話紀錄為其主要論據
    。
肆、經查：告訴人林金榮遭詐欺之款項匯入顧云臻郵局帳戶後，
    尚未經提領，該帳戶即遭警示圈存等情，有上開客戶歷史交
    易清單在卷可參，且被告於本院審判期日陳稱：微信暱稱「
    極光」之人指示我到哪裡收錢，暱稱「首爾」之人指示我要
    收多少錢，且只有指示29萬元、50萬元等語，堪認被告顯係
    依照指示向不知情的顧云臻收取款項，在接獲收取款項之通
    知前，無從知悉告訴人林金榮遭詐騙且已匯款之情況，難認
    被告就此被害部分有何行為分擔，自無從對其以上開罪名相
    繩。
伍、綜上所述，檢察官所提證據及指出證明之方法，均未能達於
    通常一般之人均不致有所懷疑，而得確信其為真實之程度，
    無從說服本院形成此部分有罪心證。是以，此部分既不能證
    明，即應為被告此部分無罪之諭知。
據上論斷，應依刑事訴訟法第299條第1項前段、第300條、第301
條第1項，判決如主文。
本案經檢察官林英正提起公訴，檢察官蕭百麟到庭執行職務。
中　　華　　民　　國　　111 　年　　4 　　月　　12　　日
                  刑事第五庭　    審判長法　官　粘柏富　
                  　
　　　　　　　　　　　　　　　　      法　官　施孟弦
                                      法　官　邱韻如
以上正本證明與原本無異。
如不服本判決應於收受送達後20日內向本院提出上訴書狀，並應
敘述具體理由。其未敘述上訴理由者，應於上訴期間屆滿後20日
內向本院補提理由書(均須按他造當事人之人數附繕本)「切勿逕
送上級法院」。告訴人或被害人如對於本判決不服者，應具備理
由請求檢察官上訴，其上訴期間之計算係以檢察官收受判決正本
之日期為準。因疫情而遲誤不變期間，得向法院聲請回復原狀。
中　　華　　民　　國　　111 　年　　4 　　月　　12　　日
                                      書記官  呂姿穎

附錄本案論罪科刑法條：
【洗錢防制法第14條】
有第二條各款所列洗錢行為者，處7年以下有期徒刑，併科新臺
幣5百萬元以下罰金。
前項之未遂犯罰之。
前二項情形，不得科以超過其特定犯罪所定最重本刑之刑。
【中華民國刑法第339條之4】
犯第339條詐欺罪而有下列情形之一者，處1年以上7年以下有期
徒刑，得併科1百萬元以下罰金：
一、冒用政府機關或公務員名義犯之。
二、三人以上共同犯之。
三、以廣播電視、電子通訊、網際網路或其他媒體等傳播工具，
對公眾散布而犯之。
前項之未遂犯罰之。
【附表】
編號 受害者 詐欺方式 詐欺金額（新臺幣） 證據 主文 1 告訴人周潤萍 於110年1月7日9時55分許，使用通訊軟體LINE聯絡周潤萍，佯裝其姪女稱：急須償還友人欠款，過幾日定存到期就可以還錢云云，致周潤萍陷於錯誤，遂於同年月11日11時56分許，臨櫃匯款29萬元至顧云臻臺灣銀行帳戶後，經不知情的顧云臻於同日13時49分許提領現金後交予葉昱志。 29萬元 1.告訴人周潤萍於警詢之指訴、 2.告訴人周潤萍與詐騙之人的LINE對話紀錄截圖、 3.郵政跨行匯款申請書。 葉昱志三人以上共同犯詐欺取財罪，處有期徒刑壹年參月。 2 告訴人陳志傑 於110年1月11日11時許，使用通訊軟體LINE聯絡陳志傑，佯裝其友人稱：生意需要周轉金云云，致陳志傑陷於錯誤，遂於同日12時28分許，臨櫃匯款15萬元至顧云臻玉山銀行帳戶後，經不知情的顧云臻於同日15時17分許提領現金後交予葉昱志。 15萬元 1.告訴人陳志傑於警詢之指訴、 2.告訴人陳志傑與詐騙之人的LINE對話紀錄截圖、 3.玉山銀行存款回條。 葉昱志三人以上共同犯詐欺取財罪，處有期徒刑壹年貳月。 3 被害人王慶源 於110年1月11日10時許，使用通訊軟體LINE聯絡王慶源，佯裝其侄子柯仁傑稱：支票戶頭餘額不夠，需要借錢周轉云云，致王慶源陷於錯誤，遂於同年月21日13時6分許，臨櫃匯款32萬元至顧云臻玉山銀行帳戶後，經不知情的顧云臻於同日15時17分許提領現金後交予葉昱志。 32萬元 1.告訴人王慶源於警詢之指訴、 2.告訴人王慶源與詐騙之人的LINE對話紀錄截圖、 3.玉山銀行存款回條。 葉昱志三人以上共同犯詐欺取財罪，處有期徒刑壹年肆月。 4 告訴人林秀珍 於110年1月11日10時50分許，使用通訊軟體LINE聯絡林秀珍，佯裝其友人稱：要借款3萬元云云，致林秀珍陷於錯誤，遂於同日15時15分許，臨櫃無摺存款3萬元至顧云臻臺灣銀行帳戶後，經不知情的顧云臻於同日15時29分許提領現金後交予葉昱志。 3萬元 1.告訴人林秀珍於警詢之指訴、 2.告訴人林秀珍與詐騙之人的LINE對話紀錄截圖、 3.台灣銀行無摺存入憑條存根。 葉昱志三人以上共同犯詐欺取財罪，處有期徒刑壹年壹月。